【裁判字號】    98,訴,921
【裁判日期】    991122
【裁判案由】    確認本票債權不存在
【裁判全文】
臺灣臺北地方法院民事判決               98年度訴字第921號
原      告  丁家瀅
訴訟代理人  陳明宗律師
複代理人    張曉佩
被      告  許秀玲
訴訟代理人  王淑琍律師
上列當事人間確認本票債權不存在事件，本院於民國99年9月20
日言詞辯論終結，判決如下：
    主      文
原告之訴及假執行之聲請均駁回。
訴訟費用由原告負擔。
    事實及理由
一原告方面：
  (一)原告起訴主張：原告因收入不敷日常生活所用，遂向友人許
    哲偉之胞姊即被告借款，並陸續於96年6月30日、同年7月15
    日、同年8月1日簽發金額分別為新台幣（下同）16萬元、69
    萬元、45萬元之本票予被告以擔保借款，惟被告僅於96年8
    月1日匯款45萬元予原告，其餘款項皆未借予原告，亦不返
    還本票，又於97年3月16日以收取利息為由，要求原告簽發
    12萬元之本票予被告。被告嗣後持上開四張本票向台灣板橋
    地方法院聲請本票裁定（案列97年度票字第3762號），致使
    原告私法上法律地位有受侵害之危險，爰提起本件訴訟，請
    求確認如附表所示之三張本票債權不存在。
  (二)對被告抗辯所為之陳述：
  1.原告曾為配偶張貴旗向銀行借貸而負有債務，雙方後於96年
    3月離婚，張貴旗為釐清債務遂於96年6、7月間請其母將相
    關款項交予原告，由原告結清前為張貴旗借貸之帳戶。故原
    告於96年7月16日分別於永豐商業銀行南三重分行（下稱永
    豐南三重分行）存入現金29萬元及於渣打國際商業銀行（下
    稱渣打銀行）結清帳款。該金錢來源，並非被告借貸的款項
    ，而係由張貴旗給付而來。況原告清償銀行欠款之金額與本
    票金額69萬元亦完全不同。
  2.原告為張貴旗於台新國際商業銀行（下稱台新銀行）汽車貸
    款債務之保證人，而後該車遭法院拍賣，為恐損及原告權益
    ，張貴旗於96年7月19日自行籌款請友人結清汽車貸款，與
    原告無關。原告於96年8月1日簽發45萬元本票，其時間係在
    張貴旗結清汽車貸款之後，故被告並未借款予原告以清償汽
    車貸款。
  3.證人梁睆斐稱，96年6月30日由許哲偉向其清償原告15萬餘
    元之債務，係被告因胞弟許哲偉與原告將結婚，而代原告清
    償債務，可知該筆款項並非借款，係屬被告贈與予原告之款
    項。
  4.原告之收入已不敷日常生活所用，不可能向被告借款以參加
    亞歷山大會員，事實上係被告買受二張亞歷山大會員贈與原
    告及許哲偉使用。另許哲偉於97年1月間交付原告2萬元係贈
    與原告作為生活費使用，並非購買機車之借款。又被告並未
    借予原告搬家費5萬元等語。
  (三)聲明：
  1.確認原告簽發如附表所示之本票債權不存在。
  2.被告應將如附表所示之本票返還原告。
  3.第2項聲明，願供擔保，請准宣告假執行。
二被告則以：
  (一)原告曾與被告胞弟許哲偉交往，被告除讓原告與其子女遷入
    居住於被告之住居所，並借款予原告以協助其清償貸款，未
    收取利息。惟原告似無清償債務之意，被告遂以原告前所簽
    發之本票聲請本票裁定，原告竟脫產而後提起本件訴訟，其
    主張並無可信。
  (二)關於96年6月30日之16萬元本票，係被告以現金借予原告，
    由被告胞弟許偉哲偕同原告前往原告債權人梁睆斐之處所，
    當面向梁睆斐清償原告之債務，而後由原告簽下該本票以擔
    保借款之清償。
  (三)關於96年7月15日之本票，係原告稱其積欠多家銀行款項，
    為避免負擔高額利息而向被告借款以清償銀行債務，故簽發
    該本票。被告於96年7月16日至吉林路之台北市第五信用合
    作社（下稱五信合作社）領出69萬元現金，由許哲偉取走並
    陪同被告至渣打銀行清償欠款132,215元、永豐南三重分行
    存入29萬元、台新銀行清償欠款9萬元、萬泰商業銀行（下
    稱萬泰銀行）清償欠款79,000元、玉山銀行清償信用卡債務
    38,915元，以上金額共計630,130元，此與被告之借款金額
    相去不遠，被告所言確為真實。
  (四)關於96年8月1日之45萬元本票，被告係以匯款方式給付原告
    ，故原告不敢否認之。
  (五)關於97年3月16日之12萬元本票，係原告為擔保其於96年8月
    17 日向原告借款5萬元支出亞歷山大會員費、97年1月15日
    向被告借款2萬元以購買機車、97年3月16日搬出被告家所支
    出之搬家費5萬元。退步言之，原告稱此本票係因被告要求
    之借款利息而簽發，依其所言，被告持有該本票權利亦屬正
    當。
  (六)聲明：原告之訴駁回。如受不利判決，願供擔保請准宣告免
    為假執行。
三兩造不爭執事項：（見本院卷第173頁反面之99年6月14日言詞
  辯論筆錄及被告99年6月14日提出之民事【爭點整理】狀）
  (一)原告於96年6月30日為清償對被告之債務而簽發如附表編號
    1所示面額16萬元之本票（下稱系爭16萬元本票）予被告。
    同時原告積欠證人梁睆斐159,000元，由證人許哲偉陪同原
    告於同日向梁睆斐清償債務。原告用以清償債務之款項非自
    己所有。
  (二)原告於96年7月15日為清償多間銀行債務向被告借款，為清
    償對被告之債務而簽發如附表編號2所示面額69萬元之本票
    （下稱系爭69萬元本票）予被告。被告於次日即96年7月16
    日至吉林路之五信合作社領出70萬元，原告於當日至渣打銀
    行清償債務132,215元、至永豐南三重分行存入29萬元、至
    台新銀行清償債務9萬元、至萬泰銀行清償債務79,000元、
    至玉山銀行清償信用卡債務38,915元，以上款項共計630,
    130元。
  (三)原告於96年8月1日為清償對被告之債務而簽發面額45萬元之
    本票予被告，被告並如數匯付款項予原告。
  (四)原告於97年3月16日簽發如附表編號3所示面額12萬元之本票
    （下稱系爭12萬元本票）予被告。原告於97年1月間收受被
    告之2萬元，原告辦理亞歷山大會員係由被告為其刷卡5萬元
    。
四兩造爭執事項：（見本院卷第173頁反面之99年6月14日言詞
  辯論筆錄及被告99年6月14日提出之民事【爭點整理】狀）：
  (一)原告於96年6月30日簽發系爭16萬元本票予被告，原告是否
    有收到借款？
  (二)原告於96年7月15日簽發系爭69萬元本票予被告，原告是否
    有收到借款？
  (三)原告於97年3月16日簽發系爭12萬元本票予被告，是否係基
    於借款？或係基於給付利息？如係基於借款，原告是否有收
    到借款？
五得心證之理由：
  (一)按確認法律關係之訴，非原告有即受確認判決之法律上利益
    者，不得提起之，民事訴訟法第247條第1項前段定有明文。
    所謂即受確認判決之法律上利益，係指法律關係存否不明確
    ，原告在法律上之地位有不安之狀態存在或受侵害之危險，
    而此種不安之狀態或危險，能以確認判決除去者而言。本件
    被告既已以原告名義所簽發之如附表所示之本票（下稱系爭
    本票）向臺灣板橋地方法院聲請裁定准予強制執行，並經該
    院97年度票字第3762號本票裁定准許強制執行在案，有該裁
    定附卷可稽（見本院卷第4-5頁），足認原告有即受強制執
    行之危險，此等危險自得依確認判決加以除去，是原告提起
    本件確認之訴，即有確認利益，合先敘明。
  (二)次按本票為文義證券及無因證券，本票上權利係依本票文義
    而發生，與其基礎之原因關係各自獨立，本票上權利之行使
    不以其原因關係存在為前提，尚難因債權人執有債務人簽發
    或背書之本票，即得證明其所主張之原因關係存在。又，票
    據為無因證券，票據債權人就其取得票據之原因，固不負證
    明之責任，惟發票人如主張票據係其向發票人借款而簽發交
    付，而執票人復不爭執該原因關係，就發票人抗辯未收受借
    款，消費借貸並未成立，則就借款已交付之事實，自應由執
    票人負舉證責任（最高法院73年1月10日73年度第1次民事庭
    會議決議、89年度台上字第85號判決及91年度台簡抗字第46
    號裁定參照）。故執票人即被告主張消費借貸關係存在者，
    自應就業已踐行前揭要物行為乙節負舉證之責。
  (三)本件原告主張其陸續於96年6月30日、同年7月15日簽發系爭
    16萬元本票及系爭69萬元本票予被告以擔保借款，惟被告均
    未將款項交付原告等語。
  (四)然查上開16萬元借款業由被告在住家將款項當面交付原告等
    情，業據當時在場之證人即被告之弟許哲偉到庭具結證述屬
    實。至於證人許哲偉陪同原告於同日（即96年6月30日）向
    證人即原告之前老闆梁睆斐清償債務時，是由原告本人或證
    人許哲偉將款項交付證人梁睆斐，均不影響被告已將該16萬
    元借款交付原告之事實。
  (五)又查借款69萬元業經被告於96年7月15日早上至五信銀行領
    款後，當場將69萬元交付原告之事實，亦經當時在場之證人
    許哲偉到庭具結證述明確。至於原告取得該69萬元後如何處
    理，均不妨害被告已將該69萬元借款交付原告之事實。另外
    證人即原告之前夫張貴旗有無於96年7月15日將8萬元借給原
    告，亦不影響原告有收受借款69萬元，兩造間消費借貸成立
    之事實。
  (六)原告雖主張其與證人許哲偉本為男女朋友關係，分手其中原
    因之一就是金錢之故，而證人許哲偉復為被告之胞弟，渠等
    親等關係密切，證人許哲偉之證詞實難公正云云。然查原告
    對於其於96年8月1日為清償對被告之債務而簽發面額45萬元
    之本票予被告，被告並如數匯付款項予原告之事實並不爭執
    （見兩造不爭執事項(四)）。則若被告未將借款16萬元及借款
    69萬元交付，原告豈可能再簽發該面額45萬元之本票予被告
    。且原告並未舉證證明其於簽發系爭16萬元本票及系爭69萬
    元本票之後至提起本件訴訟之前，在這1年半的期間中，曾
    催告被告給付借款或請求被告返還上開2紙本票。若謂被告
    未交付借款，實與常情有違。何況原告對於被告抗辯及證人
    許哲偉證述證人許哲偉於96年7月15日曾陪同原告前往多間
    銀行清償債務乙節，並不爭執。參酌該日原告確實清償多間
    銀行債務，總額共計630,130元（詳見兩造不爭執事項(三)）
    ，應堪認證人許哲偉之證述屬實。
  (七)再按在票據上簽名者，依票上所載文義負責，票據法第5條
    第1項定有明文。又按票據乃文義證券及無因證券，故票據
    上之權利義務悉依票上所載文義定之，與其基礎之原因關係
    各自獨立。票據上權利之行使不以其原因關係存在為前提，
    是以執票人行使票據上權利時，就其基礎之原因關係確係有
    效存在並不負舉證責任。反之，若票據債務人以自己與執票
    人間所存抗辯之事由對抗執票人，依票據法第13 條規定觀
    之，固非法所不許，惟應由其就該抗辯事由舉證證明（最高
    法院97年度台簡上字第12號判決意旨參照）。原告就其所為
    抗辯之原因事實即系爭12萬元本票係原告給付被告之借款利
    息及該利息不用給付乙節既不能舉證以實其說，該抗辯事由
    自不得對抗執票人之被告。則原告請求確認系爭12萬元本票
    債權不存在，自屬無理由。
  (八)另按本票債務人為清償時，執票人依票據法第124條準用第
    100條第1項前段之規定，固應交出本票。惟本件原告並未舉
    證證明系爭本票之票款其業已清償，則其請求被告將系爭本
    票返還，亦屬無理由。
六綜上所述，原告主張其（發票人）與執票人之被告間所存之抗
  辯事由即未收受借款16萬元及69萬元暨系爭12萬元利息毋庸給
  付，既均不足取，則其請求確認系爭本票債權不存在，自屬無
  理由，應予駁回。又原告並未舉證證明系爭本票之票款其業已
  清償，則其請求被告將系爭本票返還，亦屬無理由，應併予駁
  回。
七假執行之宣告：原告既受敗訴判決，則其假執行之聲請即失所
  附麗，亦應併予駁回。
八本件事證業已明確，兩造其餘攻擊、防禦方法及其他事證與主
  張，核對本件判斷不生影響，爰不一一論述，併此敘明。
九據上論結，本件原告之訴為無理由、依民事訴訟法第78條，判
  決如主文。
中    華    民    國    99    年    11    月    22    日
                  民事第一庭    法  官  陳文正
以上正本係照原本作成。
如對本判決上訴，須於判決送達後20日內向本院提出上訴狀。如
委任律師提起上訴者，應一併繳納上訴審裁判費。
中    華    民    國    99    年    11    月    25    日
                                書記官  詹雪娥

司法院資訊處製作；財團法人民間司法改革基金會備份。
